臺灣高等法院臺中分院刑事裁定　
110年度毒抗字第952號
抗  告  人  
即  被  告  諶佳宜
上列抗告人即被告因違反毒品危害防制條例案件，經檢察官聲請
觀察、勒戒（聲請案號：臺灣臺中地方檢察署110年度聲觀字第6
92號、110年度毒偵字第1057號），不服臺灣臺中地方法院中華
民國110年7月8日裁定（110年度毒聲字第919號），提起抗告，
本院裁定如下：
    主  文
抗告駁回。
    理  由
一、抗告人即被告諶佳宜（下稱被告）抗告意旨略以：
　㈠搜索票上所載之受搜索人並非被告，且受搜索範圍亦未涵蓋
    被告所承租之房間，則警察強行進入被告房間內搜索，為無
    令狀搜索，而被告亦未同意搜索，是本件搜索程序顯有瑕疵
    。又警察搜索前，被告無任何抗拒，或對執行職務之公務員
    施暴、脅迫，卻遭警察壓制在地，此部分亦有違法限制人身
    自由之虞。
　㈡另被告雖有簽署勘察採證同意書，然於系爭同意書上僅有勾
    選「檢驗第三級毒品」之欄位，並未勾選「檢驗第二級毒品
    」之欄位，詎採集之尿液檢驗結果卻呈安非他命及愷他命陽
    性反應，足認檢驗第二級毒品之程序有違反被告之同意，系
    爭採檢程序存有重大瑕疵，自不能逕自認定被告有施用第二
    級毒品；況且，被告並未施用第三級毒品及第二級毒品，在
    別無其他人證、物證情形下，僅憑檢驗報告一紙，即認定被
    告有施用二級毒品，證據應屬不足。蓋若僅以尿液作為唯一
    證據，有可能因尿液檢體受汙染或調包而產生錯誤之檢驗結
    果，故按「罪證有疑，利於被告」之證據法則，即不得遽為
    不利被告之認定。
　㈢綜上，被告自不成立毒品危害防制條例之罪，請求撤銷原裁
    定，更為適當之裁定云云。
二、按犯毒品危害防制條例第10條之罪者，檢察官應聲請法院裁
    定，令被告入勒戒處所觀察、勒戒，其期間不得逾2月，毒
    品危害防制條例第20條第1項定有明文。又87年立法通過之
    毒品危害防制條例，於立法理由中表示施用毒品者，除係刑
    事法意義之犯人外，並具有病人之特色。又觀察、勒戒處分
    ，並非對於施用毒品犯罪者之懲處，而係針對受處分人將來
    之危險所為預防、矯正措施之保安處分，目的係為斷絕施用
    毒品者之身癮及心癮，並屬強制規定，是凡犯毒品危害防制
    條例第10條之罪者，經檢察官聲請法院裁定將被告送勒戒處
    所觀察、勒戒者，法院原則上應予尊重，僅得就檢察官之判
    斷有違背法令、事實認定有誤或其他裁量重大明顯瑕疵等事
    項，予以有限之低密度審查，並依法裁定受處分人令入勒戒
    處所觀察、勒戒，並無自由裁量之餘地，亦無自由斟酌以其
    他方式替代或得以其他原因、受處分人之個人因素而免予執
    行之權。
三、經查：
　㈠被告基於施用第二級毒品之犯意，於109年11月16日17時50分
    許，為警採尿前往前回溯120小時（聲請意旨誤載為96小時
    ，應予更正）內之某時許，在不詳地點，以不詳方式，施用
    第二級毒品甲基安非他命1次。嗣警方於109年11月16日14時
    20分許，因偵辦與被告同住之吳佳穎毒品案件，持臺灣臺中
    地方法院所核發之搜索票，至臺中市○○區○○○道0段000號16
    樓之2執行搜索時，因被告在場，經警方徵得被告之同意，
    採集其尿液檢體送驗，結果呈甲基安非他命陽性反應而查悉
    上情。上開事實，經詢據被告雖矢口否認有何施用第二級毒
    品犯行，惟被告為警採集之前開尿液檢體，經送請正修科技
    大學超微量研究科技中心，以酵素免疫分析法（EIA）初步
    檢驗，再以液相層析串聯質譜法（LC/MS/MS）確認檢驗，結
    果呈甲基安非他命2550ng/mL、愷他命87ng/mL及去甲基愷他
    命41ng/mL陽性反應，有勘察採證同意書、臺中市政府警察
    局第六分局偵辦毒品案件尿液檢體對照表、正修科技大學超
    微量研究科技中心109年12月7日報告編號R00-0000-000號尿
    液檢驗報告附卷可稽。而上開送驗之尿液，係經警方徵得被
    告之同意所採集，且警方所提供之尿瓶亦經被告檢視係乾淨
    無物，採尿時並有警方陪同，於採集尿液完成後，警方亦當
    被告面封緘確認，業據被告於109年11月16日警詢筆錄供陳
    在卷，並有勘察採證同意書可佐，足徵本件上開採尿送驗程
    序並無不當。又按服用甲基安非他命後，於24小時內約有70
    %排泄於尿液中。一般毒品於尿液中排出之最長時限，受施
    用劑量及頻率、施用方式、個人體質及其代謝情況等因素影
    響，因個案而異，一般可檢出之最長時間為甲基安非他命1
    至5天（參見行政院衛生署管制藥品管理局【現已改制為衛
    生福利部食品藥物管理署】94年4月6日管檢字第0940003199
    號函、92年3月10日管檢字第0920001495號函）。是被告於
    本件採尿送驗前5日即120小時內，確有施用第二級毒品甲基
    安非他命之犯行，應堪以認定。另被告未曾有因施用毒品案
    件，經法院裁定觀察、勒戒或強制戒治之前科紀錄，有臺灣
    高等法院被告前案紀錄表在卷可憑，是原審依上開採尿鑑定
    結果認定被告確有施用第二級毒品之事實，而依檢察官聲請
    裁定應送勒戒處所觀察、勒戒，於法並無不合。
　㈡被告雖執前詞提起抗告，惟：
　⒈按刑事訴訟法第122條第1項規定「對於被告或犯罪嫌疑人之
    身體、物件、電磁紀錄及住宅或其他處所，必要時得搜索之
    」，此所謂「住宅」，應包括人日常居住，與生活起居有密
    切關聯之一切場所，而附屬於住宅之儲藏室，應視為住宅之
    一部分，持對住宅之搜索票而於附屬之儲藏室進行搜索，要
    屬合法，因此所扣押之證據，自有證據能力（最高法院99年
    度台上字第613號判決意旨參照）。查本件警方所持臺灣臺
    中地方法院核發之109年聲搜字第1699號搜索票，其上記載
    搜索範圍為⑴處所：臺中市○○區○○○道0段000號16樓之2及B3-
    147號停車格、⑵身體：犯嫌吳佳穎、⑶物件：犯嫌吳佳穎所
    使用之交通工具、⑷電磁紀錄：犯嫌吳佳穎手機等電磁紀錄
    ，則依上開說明，本件警方持搜索票所得搜索之範圍既為「
    臺中市○○區○○○道0段000號16樓之2」處所，自包括上開處所
    內之一切場所，而被告居住之房間，既為上開處所之一部分
    ，警方予以搜索，尚難認有何逾越搜索範圍而有違法搜索之
    情事，被告抗告意旨主張搜索範圍未涵蓋被告居住之房間，
    指摘本件搜索違法云云，容有誤解。
　⒉又按抗拒搜索者，得用強制力搜索之；因搜索及扣押得開啟
    鎖扃、封緘或為其他必要之處分；在有人住居或看守之住宅
    或其他處所內行搜索或扣押者，應命住居人、看守人或可為
    其代表之人在場；如無此等人在場時，得命鄰居之人或就近
    自治團體之職員在場，刑事訴訟法第132條、第144條及第14
    8條分別定有明文。足徵警方執行搜索時，僅須確認受搜索
    處所為受搜索人之住居處所即可，不以受搜索人在場為必要
    。查本件警方持法院核發之搜索票前往該處所搜索時，受搜
    索人吳佳穎雖不在場，惟上開受搜索處所尚有與受搜索人同
    住之被告在場，則依上開規定，警方僅須於搜索前，表明身
    份並請被告在場即得進行搜索採證，詎警方持搜索票向被告
    表明身份後，欲進入上開受搜索處所執行搜索時，被告竟鎖
    門抗拒警方進入並躲藏於房內一節，業據被告於警詢筆錄中
    陳明在卷，則依前開規定，警方經通知開鎖人員前來開鎖後
    ，進入受搜索處所內，並命該處所之住居人（即被告）在場
    ，而就該處所之全部房間執行搜索，即難謂有何違法不當。
    被告執前開抗告意旨指摘本件違法搜索，自非有據。
　⒊至被告抗告意旨雖指稱其無任何抗拒，或對執行職務之警員
    施暴、脅迫，卻遭警方壓制在地，有違法限制人身自由云云
    ，惟觀之被告於警詢筆錄中已明確表示警方當時已告知其警
    察身分欲進入搜索，因其在門口看到警察衝過來會害怕被警
    方查獲，才抗拒躲進房內，其在警方未進入搜索前，就將Ｋ
    他命毒品丟棄到馬桶內沖掉等語，此與被告抗告意旨所稱無
    任何抗拒不符，又觀之被告警詢筆錄均未見被告曾遭警方不
    當壓制或不當強制搜索之陳述，且遍閱卷附資料，亦未見有
    何事證足資佐證警方曾為不當之強制搜索，縱有如被告所稱
    遭警方壓制在地之情事，然依當時被告抗拒搜索之客觀情勢
    ，警方本有相當理由，合理懷疑被告有湮滅證據或其他不當
    舉措，是警方於入屋後先行壓制被告，尚屬必要之手段，亦
    難認有違法限制人身自由之虞。
　⒋復按行政院依毒品危害防制條例第33條第2項，訂定「特定人
    員尿液採驗辦法」（下稱尿液採驗辦法）1種，其中第11條
    規定「尿液檢驗以『嗎啡類』及『安非他命類』為基本項目；主
    管機關並得依所屬或監督之特定人員業務特性，增加檢驗項
    目。」該辦法第4條並規定「對特定人員之尿液採驗，以受
    僱檢驗、懷疑檢驗、意外檢驗、入伍檢驗、復學檢驗、在監
    （院、所、校）檢驗、不定期檢驗或隨機檢驗之方式行之。
    」其中，所謂「懷疑檢驗」，依同辦法第3條第3款之規定，
    乃指「被懷疑有施用、持有毒品之可能時實施之尿液檢驗」
    。可見凡是非法持有毒品者，無論何級，皆當受採尿送驗，
    且檢驗項目至少應具「嗎啡類」及「安非他命類」2種，係
    因這2種毒品經常兼有，事關社會治安維護之公共利益，為
    詳實蒐證，發現真實，並善用鑑定資源，以收畢其功於一役
    之效，而為此設計，無違比例原則，故無許受採驗之犯罪嫌
    疑人，自作主張，限定僅能就其中1種而為鑑定，更不能於
    真相遭發覺後，提出種種藉口，指摘司法警察（官）依上揭
    辦法所為之採驗尿液，違背正當法律程序。又行政院依毒品
    危害防制條例第33條之1第3項，訂有「濫用藥物尿液檢驗作
    業準則」（下稱尿液檢驗作業準則）1種，其中第15條第1項
    規定「初步檢驗應採用免疫學分析方法。檢驗結果尿液檢體
    中濫用藥物或其代謝物之濃度在下列閾值以上者，應判定為
    陽性。一、安非他命類藥物：500ng/mL。二、鴉片代謝物：
    300ng/mL…」該準則第18條並規定「初步檢驗結果在閾值以
    上或有疑義之尿液檢體，應再以氣相或液相層析質譜分析方
    法進行確認檢驗。確認檢驗結果在下列閾值以上者，應判定
    為陽性：…二、海洛因、鴉片代謝物：（一）嗎啡：300ng/m
    L…」同準則第20條且規定「司法案件之濫用藥物尿液，必要
    時得採用最低可定量濃度為閾值，不受第15條、第18條規定
    限制。」則就毒品有關尿液鑑定方法與判斷標準，為符合科
    學性之規範，既經雙重檢驗，已無偽陽性之疑慮，雖非絕對
    不能爭執，但無許空言否定，至少應提供具體可行之調查方
    向或指出證明方法，以免延滯訴訟。而司法實務上對於施用
    毒品之犯罪嫌疑人或被告，採集其尿液檢體送驗鑑定之處分
    ，乃為調查有無施用毒品之犯罪事實，對人採集檢體之取證
    行為，因攸關人身自由與隱私等基本人權，倘強制為之，須
    合於法律保留原則。惟實際操作上，係由排尿者自行排放，
    無外力介入，且不具侵入性，干涉程度較輕，故如得其同意
    ，自願排尿後，取樣送驗，並非法所不許。參諸刑事訴訟法
    第131條之1受搜索人自願性同意搜索，與第133條之1受扣押
    標的權利人同意扣押，及第205條之2後段強制採驗尿液屬適
    法蒐證方式，暨毒品危害防制條例第33條第1項對特定人員
    得強制採驗尿液等規定之規範意旨，尚不得任意指遭違法採
    證（最高法院109年度台上字第2998號判決意旨參照）。查
    本件臺中市政府警察局第六分局偵辦毒品案件尿液檢體對照
    表上，就委驗項目部分雖僅勾選Ｋ他命，未勾選鴉片類、安
    非他命類、搖頭丸、大麻等毒品項目，惟依上開說明，凡是
    非法施用毒品者，無論何級毒品，皆當受採尿送驗，且檢驗
    項目至少應具「嗎啡類」及「安非他命類」2種，則上開委
    驗項目是否勾選檢驗安非他命類一項，均不影響檢驗機關應
    就送驗尿液檢驗是否含有安非他命類毒品反應之規定，是被
    告以其尿液檢體對照表上未勾選「檢驗第二級毒品」之欄位
    ，主張本件採驗程序存有重大瑕疵，任意指摘採證結果，自
    非可採。
　⒌又被告為警查獲時，僅坦承施用Ｋ他命，否認有施用其他毒品
    ，司法警察因實施調查之必要，認有採尿調查犯罪之相當理
    由，徵得被告同意後，提供乾淨無物之尿瓶，並於被告自動
    排尿後，當面封緘確認，此均據被告於警詢筆錄陳明在卷，
    則司法警察將該合法採集之被告尿液檢體送請檢驗機構檢驗
    後，所得之檢驗報告（其閾值均超過尿液檢驗作業準則判定
    陽性之數值，且經氣相層析質譜儀確認）既非不法取得，自
    有證據能力。被告抗告意旨空言質疑檢驗結果，亦難謂有理
    。
　㈢綜上，被告以上開情詞提起抗告，尚屬無據，其抗告無理由
    ，應予駁回。
四、依刑事訴訟法第412條，裁定如主文。　
中　　華　　民　　國　　110 　年　　8 　　月　　10　　日
            刑事第十二庭   審判長法　官　張國忠
                                 法　官  李雅俐
                                 法　官  陳  葳
上列正本證明與原本無異。
不得再抗告。
　　　　　　　　　　　　　     　書記官  蔡皓凡 
　　　　　　　　　　　　　　　　 
中　　華　　民　　國　　110 　年　　8 　　月　　10　　日